【裁判字號】    97,簡上,19
【裁判日期】    971031
【裁判案由】    給付票款
【裁判全文】
臺灣桃園地方法院民事判決        九十七年度簡上字第十九號
上  訴  人  乙○○○
訴訟代理人  謝錫福    律師
被  上訴人  丙○○
訴訟代理人  陸歷民    律師
上列當事人間給付票款事件，上訴人對於中華民國九十六年十二
月十三日本院中壢簡易庭九十六年度壢簡字第八六六號第一審判
決提起上訴，於民國九十七年十月二十八日言詞辯論終結，本院
判決如下：
    主      文
原判決關於命上訴人給付超過新臺幣參拾伍萬元之本息部分，及
該部分假執行之宣告，暨訴訟費用之裁判均廢棄。
上開廢棄部分，被上訴人在第一審簡易之訴駁回。
其餘上訴駁回。
第一、二審訴訟費用由上訴人負擔參分之壹，餘由被上訴人負擔
。
    事實及理由
一、被上訴人起訴主張：伊持有發票人名義為上訴人之如附表所
    示支票三紙（下稱系爭支票），票面金額合計為新臺幣（下
    同）一百零五萬元，此係上訴人簽發交付被上訴人之母即證
    人戊○○○為其調借現金之用。而戊○○○持如附表編號一
    、三所示支票向被上訴人借款，分別由被上訴人於九十五年
    四月左右，自行直接交付上訴人五十萬元；於九十六年一月
    左右，經戊○○○轉交上訴人二十萬元，詎附表編號一、三
    所示支票屆期經提示結果，均遭以存款不足及拒絕往來戶為
    由退票而不獲付款。另戊○○○前應上訴人調借現金之要求
    ，執上訴人所簽發、面額為三十五萬元之支票乙紙向訴外人
    甲○○借款，惟因甲○○要求，戊○○○乃於該支票上為背
    書後，甲○○經戊○○○轉交付上訴人三十五萬元之借款，
    詎上開支票屆期經提示後未獲付款，上訴人應甲○○之要求
    ，而簽發附表編號二所示之支票乙紙，再經戊○○○背書後
    交甲○○執有，甲○○並退還前開遭拒絕付款之支票乙紙，
    待至九十六年二月十五日，甲○○將附表編號二所示支票委
    交訴外人丁○○提示不獲付款後，轉向背書人戊○○○追索
    ，由被上訴人於九十六年二月間代償該票款並取得如附表編
    號二所示支票。為此，爰依票據之法律關係，請求上訴人給
    付一百零五萬元及自九十六年八月二十一日起至清償日止，
    按週年利率百分之六計算之利息，並願供擔保請准宣告為假
    執行；原審為被上訴人全部勝訴判決，並無違誤，而聲明：
    請求駁回上訴。
二、上訴人則以：系爭支票係戊○○○向其借票使用，惟系爭支
    票屆期前，戊○○○未將票款匯入上訴人之支票存款帳戶內
    ，亦未交付票款給上訴人，復未交還上訴人系爭支票，故戊○○○不得向上訴人就系爭支票主張票據權利。縱如戊○○○所言，系爭支票乃上訴人請其向他人調錢，然戊○○○既
    未曾交付票款予上訴人，自仍不得行使票據權利。另就上訴
    人不得依系爭支票主張票據權利，分別抗辯如下：（一）如
    附表編號一所示支票，上訴人於本院九十七年四月十四日準
    備程序庭略稱：其借被上訴人五十萬元之時點約為九十五年
    四月，交付方式乃其親手拿給上訴人，且有預扣利息（按一
    個月三分之利息，即一萬五千元）；戊○○○則於原審九十
    六年十一月二十九日行言詞辯論程序時與本院九十七年四月
    十四日行準備程序時證稱：其交付五十萬元予上訴人之時點
    約為九十五年夏天，由其於其住處拿給上訴人。則上開被上
    訴人與戊○○○就交付五十萬之時點、由誰交付上訴人、該
    支票於何時簽發之陳述均有出入。又上訴人謂其預扣一萬五
    千元之利息，戊○○○卻稱其交付上訴人乃五十萬元，此益
    證渠等所言不實。（二）如附表編號二所示支票，戊○○○
    先於原審九十六年十一月二十九日行言詞辯論程序時，陳稱
    乃將票款存入上訴人所有之新竹國際商業銀行帳戶；嗣於本
    院九十七年四月十四日準備程序庭，復改稱乃直接交付現金
    給上訴人，其前後顯有矛盾。另甲○○證稱其預扣一個月七
    千元之利息，交付戊○○○三十四萬三千元，但與其所提出
    之領款證明不符；且依渣打國際商業銀行函覆本院之上訴人
    帳戶交易明細，亦無法證明戊○○○有存入三十四萬三千元
    。又上訴人稱該支票於九十六年二月十五日跳票後，其即代
    戊○○○償還該票款三十五萬元予甲○○，並取得該支票。
    果如此，被上訴人應可自該支票之退票理由單上得知上訴人
    於九十六年一月間已是銀行之拒絕往來戶，何以就其持有之
    如附表編號一、三所示支票，遲至九十六年八月一日、同年
    七月三十一日始提示。（三）如附表編號三所示支票，首先
    戊○○○與被上訴人同居一處，前者謂其拿到該支票後隔天
    早上去找被上訴人調錢，已不符事實；其次被上訴人稱二十
    萬現金本即置於家中，則其既與戊○○○同住，於預先扣除
    其所言之月息三分利即六千元後，即可旋將十九萬四千元交
    付戊○○○，何以戊○○○稱該日中午被上訴人方將二十萬
    元拿至戊○○○住處並交付？另依渣打國際商業銀行函覆本
    院之上訴人帳戶交易明細，亦無法證明戊○○○有將該十九
    萬四千元存入。又被上訴人稱其家中置有二十萬元之鉅額現
    金，亦有違常理。綜上，原審為上訴人全部敗訴判決，其判
    決難謂適法，為此提起上訴等語，並聲明：請求廢棄原判決
    ，並駁回被上訴人在第一審之訴。
三、兩造不爭執之事實：
（一）附表編號一至三所示之支票，均係上訴人所簽發，並將之
      交付戊○○○執有後，戊○○○將如附表編號一、三所示
      支票交付予被上訴人，並將如附表編號二所示支票背書轉
      讓與丁○○。
（二）嗣系爭支票屆期後，分別經被上訴人、丁○○提示結果，
      均遭以存款不足及拒絕往來戶為由未獲付款後，丁○○復
      將如附表編號二所示支票交予被上訴人執有。
四、被上訴人主張其執有發票人名義為上訴人之系爭支票三紙，
    屆期經提示後均未獲付款，而請求被上訴人給付票款等語，
    此為上訴人所否認，並以事實及理由欄二所載等語置辯，經
    查：
（一）按「票據債務人不得以自己與發票人或執票人前手間所存
      在之抗辯事由對抗執票人。但執票人取得票據出於惡意者
      ，不在此限」；又「惡意或有重大過失取得票據者，不得
      享有票據上之權利（第一項）。無對價或以不相當之對價
      取得票據者不得享有優於其前手之權利。」，票據法第十
      三條、第十四條分別定有明文，此固均係票據抗辯之規定
      ，惟第十四條之所謂惡意或有重大過失、無對價或不相當
      之對價取得票據者，均係指執票人自無票據權利人之手取
      得其票據者而言，是以若執票人係自票據權利人處取得票
      據，縱執票人取得該票據係有惡意或重大過失，亦僅生票
      據債務人得以其與執票人前手間所存抗辯之事由對抗執票
      人而已，非謂執票人不得主張享有票據上之權利，最高法
      院六十七年台上字第一八六二號判例可稽。本件系爭支票
      三紙，係上訴人交付予第三人戊○○○執有後，經不爭執
      事項（一）、（二）所示情節而輾轉為被上訴人所執有（
      已如前述），揆諸上開說明，不論被上訴人就本件票據權
      利之行使上是否有上訴人所指述之情事，均應無票據法第
      十四條之適用餘地，合先敘明。
（二）第按當事人主張有利於己之事實者，就其事實有舉證之責
      任。但法律別有規定，或依其情形顯失公平者，不在此限
      。」，民事訴訟法第二百七十七條定有明文；又票據固為
      文義證券及無因證券，票據上之權利義務，悉依票上所載
      文義定之，與其基礎之原因關係各自獨立，票據上權利之
      行使，不以其原因關係存在為前提，是以執票人行使票據
      上權利時，就其基礎之原因關係確係有效存在，不負舉證
      責任。惟如當事人就票據交付之原因關係均肯認為消費借
      貸，果爾，自應由執票人就借款已交付之事實負舉證責任
      ，最高法院八十九年度台上字第五Ｏ五號裁判可資參照；
      另民事訴訟上，如應負舉證之人不能舉證證明自己主張之
      事實為真實者，則相對人就其抗辯之事實，縱令不能舉證
      ，或其所舉證尚有疵瑕，亦應對先負舉證責任之人為不利
      認定。本件上訴人主張系爭支票實係訴外人戊○○○向其
      借票，其與被上訴人間並無消費借貸關係，且縱認上開支
      票所由之原因關係，為被上訴人所指之消費借貸關係，伊
      亦未取得該消費借貸款項等語，而被上訴人則係以其因與
      上訴人間有消費借貸法律關係，而自第三人戊○○○處取
      得附表編號一、三所示之票據；至附表編號二所示之票據
      ，則係伊因代該票據之背書人戊○○○向執票人清償票據
      債務後，獲該執票人交付而執有等語置辯，準此，除附表
      編號二所示票據外（後詳敘之），關於附表編號一、三所
      示票據，被上訴人既係主張其因與上訴人間先後有二十萬
      元、五十萬元之消費借貸關係而執有，顯見兩造間就附表
      編號一、三所示票據，具有直接前、後手之關係，且依上
      訴人上揭備位抗辯可認兩造就被上訴人取得上開票據之原
      因關係即消費借貸之法律關係核屬一致，惟今上訴人既否
      認取得上開票據所由原因關係即消費借貸之款項二十萬元
      、五十萬元，揆諸上開判決說明，自應由被上訴人就其確
      已先後將二十萬元、五十萬元之消費借貸款項交予被上訴
      人等情負擔舉證之責。
（三）被上訴人主張其業己先後交付二十萬元、五十萬元予上訴
      人等情，固舉以證人戊○○○之證述及渣打國際商業銀行
      股份有限公司渣打商銀SD字第0970870 號函文所附上訴人
      設於該行之帳號為00000-0000000 號帳戶交易往來明細表
      為證，惟證人戊○○○係被上訴人之母，其在本案審理時
      所為之證述，不無有特意偏頗或迴護被上訴人之嫌，可否
      遽予採信，已有疑義，況被上訴人於本院九十七年四月二
      十日行準備程序時係陳述：「第一次原本上訴人要跟我調
      一百萬元，我只有借她五十萬元，約在九十五年四月份，
      上訴人開遠期票，到期日九十五年十二月。五十萬元現金
      是我親手拿給上訴人，這個五十萬元一開始她託我我母親
      來跟我借，後來她本人也來開口跟我借錢，五十萬元是我
      要她來我家拿的，這個票也是上訴人現場開的，當時我媽
      媽在前面顧檳榔攤，所以不在場，五十萬元是我去郵局領
      的，那張五十萬元票到期前一天，叫我去抽票，希望我可
      以讓她展延，我有去抽票。二十萬元也是她透過我媽媽來
      跟我借錢，上訴人先將二十萬元面額票交給我母親，我母
      親再將支票交給我，我認為家裡有這麼多現金，我扣除三
      分利後，再將錢交給我母親，我母親如何將錢交付給上訴
      人我不知道。剛才的五十萬元也是有先預扣利息。…」等
      語，而證人戊○○○於本院九十七年四月二十日行準備程
      序時則證述：「當時上訴人要我幫她調現金，她先後開了
      這三張票，要我照票面上的金額去調錢，第一張五十萬元
      ，我是在當天拿到票就去找我女兒，隔天早上我女兒就去
      銀行領現金五十萬元拿到我家交給我，我馬上就去隔壁叫
      上訴人來拿錢，結果上訴人到當天中午才到我家拿五十萬
      元。第二張二十萬元，上訴人乙○○○叫我向朋友借，但
      我朋友沒辦法借，所以我在拿到票後的第二天早上去找我
      女兒調錢，我就把二十萬元票交給我女兒，我女兒於當天
      將近中午拿二十萬元到我住處給我，我馬上就去隔壁叫上
      訴人乙○○○過來我家，我就把二十萬元交給上訴人乙○○○，但上訴人乙○○○叫我將錢存到她竹企商銀的帳戶
      內，她說她要軋票用的。…」等語，二人關於五十萬元、
      二十萬元款項係究係如何自被上訴人處為上訴人所取得之
      經過，顯然相互矛盾，自難援為被上訴人有利之認定。至
      渣打國際商業銀行股份有限公司渣打商銀中SD字第097087
      0號函文所附上訴人設於該行之帳號為00000-0000000號帳
      戶交易往來明細表及渣打商銀中壢字第09700180號函文所
      附存入憑條，充其量亦僅能證明證人戊○○○確於九十五
      年十二月十二日時將二十萬元存入上開帳戶內爾，要難以
      此逕認該款項即係被上訴人所指稱之消費借貸款項，此外
      ，被上訴人復未提出其他積極事證以實其說，其此部分之
      空言主張，洵無足採。
（四）至上訴人關於系爭附表編號二所示支票，雖亦主張該票據
      係戊○○○向其借票而簽發、交付云云，然按票據行為為
      不要因行為，即不以給付之原因為要素而得成立之行為，
      凡簽名於票據之人，不問原因如何，均須依票上所載文義
      負責，發票人不得以自己與執票人前手所存抗辯之意由，
      對抗執票人，業據最高法院以四十九年台上字第六七八號
      著為判例可參。又票據提示後遭拒絕付款，仍非不得將票
      據上之權利轉讓與他人，依票據法第四十一條第一項之規
      定，此項轉讓因僅有通常債權轉讓之效力，人的抗辯並不
      因之而被切斷，票據義務人得以其與執票人之前手間所存
      抗辯之事由，對抗執票人；另票據之讓與，不以背書為要
      ，亦得單純以票據占有之交付方式為之，是以發票人與執
      票人間是否有票據讓與之直接前、後手關係，應從票據讓
      與過程之形式觀之，不以票據讓與人是否於票據背面為背
      書而斷。本件上訴人關於系爭附表編號二所示支票，係戊○○○向其借票而簽發、交付一情，依上開判例說明，應
      就其主張負擔舉證之責，惟其迄至本院言詞辯論終結前，
      並未提出任何積極事證供本院審酌，上開抗辯已難採信，
      況附表編號二所示支票係上訴人為簽發、交付戊○○○執
      有，由戊○○○將之背書轉讓、交付他人，嗣該票據屆期
      經提示後遭以存款不足及拒絕往來戶為由而拒絕付款後，
      再輾轉為被上訴人所執有等情（已如前述），準此觀之，
      被上訴人雖係於系爭附表編號二所示支票屆期經提示後始
      取得該票據，惟被上訴人在票據原因抗辯上之地位，充其
      量亦僅係應承受其前手丁○○甚或甲○○與背書人戊○○○間就上開票據交付之原因抗辯爾，至上訴人與戊○○○
      間就附表編號二所示支票交付之原因關係，要與被上訴人
      無涉，今上訴人以其與戊○○○間為單純借票云云執為其
      原因抗辯內容，自屬無據。
（五）末以，民事訴訟如係由原告主張權利者，應先由原告負舉
      證之責，若原告先不能舉證，以證實自己主張之事實為真
      實，則被告就其抗辯之事實，縱令不能舉證，或其所舉證
      尚有瑕疵，亦應駁回原告之請求，最高法院十七年度上字
      第九一七號判例可資參照。上訴人固另以證人戊○○○、
      甲○○及被上訴人關於三十五萬元交付等情之供述不一致
      ，而否認甲○○將三十五萬元之消費借貸款項交付予戊○○○及被上訴人係於支付甲○○三十五萬元之代價後取得
      附表編號二所示支票云云，然承上所述，上訴人應就附表
      編號二所示票據係戊○○○借票而交付一情負擔舉證之責
      ，今上訴人既無法就上情為充分舉證，縱認被上訴人所稱
      附表編號二所示支票之流通歷程有虛偽不實，亦不得以此
      反面推斷上訴人借票之抗辯即為真實。從而，上訴人執此
      抗辯拒絕給付附表編號二所示票款，為無理由。
五、綜上所述，被上訴人依據票據關係，請求上訴人給付三十五
    萬元，並自九十六年八月二十一日起至清償日止，按週年利
    率百分之六計算之利息，即屬有據，應予准許；至被上訴人
    其餘逾此部分之請求，為無理由，應予駁回。又原審就超過
    上開應許部分，為上訴人敗訴之判決，並依職權為假執行之
    宣告，自有未洽，上訴意旨就此部分指摘原判決不當，請求
    廢棄原判決，為有理由，爰由本院予以廢棄改判如主文第一
    、二項所示；至於上開應准許之部分，原審判決上訴人敗訴
    ，於法並無違誤，上訴意旨就此部分指摘原判決不當求予廢
    棄，為無理由，應予駁回，爰併判決如主文第三項所示。另
    本件事證已臻明確，兩造其餘之攻擊、防禦方法，對判決之
    結果不生影響，爰不一一論述，併此敘明。
據上論結，本件上訴為一部有理由、一部無理由，依民事訴訟法
第四百三十六條之一第三項、第四百四十九條第一項、第四百五
十條、第四百六十三條、第七十九條，判決如主文。
中   華   民   國   九十七  年    十    月   三十一   日
                     民事第二庭審判長法  官  劉克聖
                                     法  官  黃漢權
                                     法  官  石有為
以上正本係照原本作成。
本件不得上訴。
                                     書記官  劉寶霞
中   華   民   國   九十七  年    十    月   三十一   日
┌────────────────────────────────────────────┐
│附表：                                                                                  │
├─┬─────┬─────┬─────────┬──────────┬────┬────┤
│編│支票號碼  │票面金額  │發票日（民國）    │提示日（民國）      │發票人  │付款行  │
│號│          │（新臺幣）│                  │                    │        │        │
├─┼─────┼─────┼─────────┼──────────┼────┼────┤
│一│AA0000000 │五十萬元  │九十五年十二月五日│九十六年八月一日    │乙○○○│新竹國際│
│  │          │          │                  │                    │        │商業銀行│
├─┼─────┼─────┼─────────┼──────────┤        │中壢分行│
│二│AA0000000 │三十五萬元│九十六年二月十五日│九十六年二月十五日  │        │        │
├─┼─────┼─────┼─────────┼──────────┤        │        │
│三│AA0000000 │二十萬元  │九十六年三月十五日│九十六年七月三十一日│        │        │
│  │          │          │                  │                    │        │        │
├─┴─────┴─────┴─────────┴──────────┴────┴────┤
│票面金額合計為：新臺幣一百零五萬元                                                      │
└────────────────────────────────────────────┘


司法院資訊處製作；財團法人民間司法改革基金會備份。
